臺灣高等法院刑事判決　　　　　　　　　　　　　　九十一年度上訴字第三九九號
　　上　訴　人　臺灣板橋地方法院檢察署檢察官
　　被　　　告　丙○○
　　選任辯護人　劉秉鈞　律師
　　　　　　　　楊智全　律師
　　被　　　告　甲○○
　　選任辯護人　陳佳瑤　律師
　　被　　　告　乙○○
　　選任辯護人　陳佳瑤　律師
右上訴人因被告貪污治罪條例案件，不服臺灣板橋地方法院八十九年度訴字第八三八
號，中華民國九十年十二月十一日第一審判決（起訴案號：臺灣板橋地方法院檢察署
八十七年度偵字第一四三八一號）提起上訴，本院判決如左：
    主  文
上訴駁回。
    理  由
一、公訴意旨略以：被告丙○○係臺北縣政府環境保護局（下簡稱環保局）秘書，在
    臺北縣環保局局長出國期間，依法由丙○○代行局長職務，被告乙○○係臺北縣
    縣議員，均係依據法令從事公務之人員，被告甲○○則係大彤企業社負責人，在
    臺北縣中和市○○路四五八巷一弄二六號經營洗染業。民國（下同）八十六年四
    月一日，臺北縣環保局水污染管制約僱稽查員藍福龍，前往大彤企業社施行放流
    水檢驗，因該企業社不符放流水標準，乃於同年四月十七日以八十六北府環三（
    污水）字第一七四八一號處分書，對大彤企業社處罰鍰新臺幣（下同）十萬元，
    並要求於同年五月二十二日前改善，同年五月二十七日，藍福龍前往該企業社稽
    查，經檢驗放流水依然不符標準，再依水污染防治法第三十八條及施行細則第六
    十四條規定，按日連續處罰，惟被告甲○○為免遭連續處罰，乃於同年月三十日
    虛報已於當日停工，迨同年六月十七日藍福龍再前往稽查，發現該企業社仍持續
    營運，經採樣仍不符放流水標準，藍福龍遂於同年七月八日，簽擬自八十六年五
    月三十一日起，至八十六年六月二十五日止，每日裁處罰鍰六萬元，共處罰一百
    五十六萬元，並於八十六年七月十八日，呈轉核批後，經被告丙○○代為決行發
    文，於同年七月二十一日將該連續處罰之函文，送往收發室由席堪嘉準備發文，
    惟事為被告甲○○探知後，竟於八十六年七月二十一日委請被告乙○○偕同前往
    臺北縣政府環保局，對被告丙○○要求「一百五十六萬元之處分是否可以免罰，
    並給予工廠搬遷之緩衝期」云云，唆使被告丙○○變更原處分，被告丙○○於受
    意後，明知水污染防治法第三十八條對於違反同法第七條第一項未符合放流水標
    準之事業，經處新臺幣六萬元以上六十萬元以下罰鍰，並通知限期改善，屆期未
    改善者，按日連續處罰之規定，竟仍基於圖利大彤企業社之犯意，同意照辦，除
    當場教導被告甲○○撰寫陳情書稿外，並前往收發室將上開已決行之文稿取回，
    且以小便簽黏貼於該文稿上指示藍福龍重新研處，雖經藍福龍先後於八十六年九
    月一日、八日及十五日簽稿認對大彤企業社仍應依法按日連續處罰，被告丙○○
    均分別批示：「一、本案該社八十六、七、二十七函稱：查證未符規定即日已停
    工，本局八十六、七、二十九派員查核，可證明是否屬實，又八十六、六、十七
    曾以口頭報備寬限兩日是否屬實，如確定，應請從新量裁。依據水污染防治宗旨
    目的在確保水資源之清潔、改善生活環境、增進國民健康，不是以罰為目的，現
    該社已搬遷，污染源已消失，請再從新研處。二、對於處分案件如查明申訴者有
    理由或瑕疵，依法逕行撤銷，不一定囑申訴人提出訴願。」、「一、貴課處分之
    比例原則及程序已亂，請重新訂定到底應如何，請清楚告之同仁。二、退。」、
    「一、前六月二十七日已認定情節重大處停工，即應依規定辦理，如未停工，應
    移送法辦。又六月十七、十八日有操作，廢水不合格，如比以前污染嚴重應按次
    處分，以上為本縣一向之處理程序，請比照辦理。二、此後有關來文定先後秩序
    整理，一併陳核，勿分開陳判。」云云，退回藍福龍之簽稿，被告丙○○並口頭
    指示藍福龍「一案不兩罰，且該社已搬遷、污染源已消失，改採勒令停工即可，
    不處罰鍰」等語，藍福龍基於被告丙○○既已明確指示「勒令停工，不處罰鍰」
    ，且該案履簽遭退，業已延宕過久，遂依文告丙○○之指示，簽擬以「大彤企業
    本府認定情節重大，自即日起，勒令停工」，並經被告丙○○代理環保局長決行
    而於八十六年十月七日以八六北府環三字第三七七九五二號函知大彤企業社，另
    藍福龍於八十六年九月二十五日簽擬「本案既已認定為情節重大裁處「停工」，
    有關000000－000000之處分書陳請鈞長准予作廢。」，經被告丙○○於八十六年十月一日批示「如擬」。事後監察院接獲檢舉而調查該案，經以八
    十七年一月九日八七院台壹戊字第八六○一二九一二五號函委託行政院環境保護
    署（下稱環保署）調查，環保署並循行政系統以八十七年一月二十一日八七環署
    水字第○○○二四九一號函要求台灣省政府環境保護處（下稱環保處）調查該案
    ，環保處則以八十七年二月十一日八七環三字第一四二六四號函要求臺北縣政府
    調查該案，臺北縣政府乃以八十七年二月十三日八七北府環三字第○二五○九七
    號函復環保署、環保處說明該案並未涉有違失，惟環保署於八十七年三月三日以
    八七環署水字第○○○九五三四號函要求環保處督促臺北縣政府，自八十六年五
    月三十一日，停開按日連續處罰處分書之日起，再行開具處分書，繼續執行按日
    連續處罰至停工日止，環保處即於八十七年三月十一日以八七環三字第二○四七
    二號函令臺北縣政府依環保署之見解，再行開具處分書，臺北縣政府終以八十七
    年三月二十七日八七北府環三字第○七六○三號函，開具八十七年三月二十日八
    十七北府環三（污水）字第○一九四六六號至○一九四九一號處分書，對大彤企
    業社按日處罰鍰六萬元，因認被告丙○○涉有貪污治罪條例第六條第一項第四款
    之直接圖利罪嫌，被告甲○○、乙○○二人涉有上開直接圖利罪之教唆犯罪嫌云
    云。
二、按犯罪事實應依證據認定之，無證據不得推定其犯罪事實；又不能證明被告犯罪
    者，應諭知無罪之判決；刑事訴訟法第一百五十四條及第三百零一條第一項分別
    定有明文。次按刑事訴訟法上所謂認定犯罪事實之證據，係指足以認定被告確有
    犯罪行為之積極證據而言，該項證據自須適合於被告犯罪事實之認定，始得採為
    斷罪資料﹔如未能發現相當證據，或證據不足以證明，自不能以推測或擬制之方
    法，以為裁判之基礎 (最高法院二十九年上字第三一０五號、四十年臺上字第八
    六號判例參照)。
三、本件公訴人認被告三人涉有圖利及教唆圖利罪嫌，無非以：(1)卷附臺北縣政府對
    大彤企業社裁罰函稿影本及證人藍福龍、席堪嘉證詞顯示，被告丙○○原已在藍
    福龍撰擬「自八十六年五月三十一日至八十六年六月二十五日止，每日裁處罰鍰
    六萬元，共處罰一百五十六萬」之簽稿上批示同意發文，卻於八十六年七月二十
    一日因受被告乙○○與甲○○之關說唆使，而同意就一百五十六萬元之處分免罰
    ，並給予工廠搬遷之緩衝期，同時前往收發室將文稿取回，再於小便簽黏貼於該
    文稿上指示藍福龍重新研處，其後復三度退回藍福龍「對大彤企業社應按日連續
    處罰」之簽稿，以及指示藍福龍對大彤企業社改採勒令停工，而不處罰鍰；(2)上
    開裁罰案件嗣因監察院調查該案，環保署最後仍認應「再行開具處分書，繼續執
    行按日連續處罰至停工日止」；(3)依環保署八十年七月二十三日環署水字第０六
    五八七號函第一點所示「事業經處分按日連續處罰後，依情節重大者，命其停工
    或停業，或經勒令歇業及斷電處分，並非意謂事業之按日連續處罰已停止，因按
    日連續處分，係處罰其污染行為，事業若未遵令停工，仍繼續排放廢水且均未有
    合格紀錄，自應繼續按日連續處罰直至事業停工或改善完妥為止。」，水污染防
    治法第三十八條「按日連續處罰」之規定，係強制規定，並無賦予執行之公務員
    裁量是否予以處罰之權，被告丙○○改採勒令停工處分，純係曲解法令之舉等為
    其論據。惟訊據被告三人均堅決否認有何圖利或教唆圖利犯行，被告丙○○辯稱
    ：當時係因乙○○及甲○○向伊陳情稱大彤企業社早已停工並已搬遷，不應仍被
    裁處按日連續處罰，而此藍福龍在大彤企業社停工期間曾到現場稽查發現確已停
    工，但其簽呈中並未將此一事實表明，且裁處之公文尚未發出，報紙即已刊載公
    布裁處內容，為查明真實情形，乃取回該函稿指示藍福龍重新依實際狀況研處，
    並將藍福龍對大彤企業社依法按日連續處罰之簽稿予以退回，進而依據水污染防
    治法第三十八條規定指示藍福龍應依其實際情形對大彤企業社裁處勒令停工，伊
    並無圖利大彤企業社之情事等語﹔被告甲○○辯稱：伊於八十六年五月三十日報
    停工後確已停工，竟仍遭按日連續處罰鍰之處分，殊覺不合理，乃委請相識之臺
    北縣議員乙○○相偕前往臺北縣政府環保局，向該局秘書丙○○陳情，希能謀求
    解決之道，而因伊工廠內尚有半成品，就以電話向藍福龍報備是否准予開工兩天
    以完成該半成品，伊認為藍福龍已經默認，才於六月十七日及十八日開工，並無
    教唆丙○○圖利大彤企業社之情事等語；被告乙○○辯稱：甲○○向伊提起其工
    廠事實上已經停工，工廠已經搬遷，而仍受按日連續處罰，伊乃陪同甲○○赴臺
    北縣政府環保局向秘書丙○○陳情，將該大彤企業社已停工及搬遷之事實向丙○○陳述，並以甲○○於開工前有以電話向藍福龍報備，伊並未指示丙○○應如何
    之處理等語。
四、經查：
  (1)本件被告丙○○於八十六年七月十八日，原已在承辦人員藍福龍撰擬「自八十六
    年五月三十一日至八十六年六月二十五日止，每日裁處罰鍰六萬元，共處罰一百
    五十六萬」之簽稿上批示決行發文，惟同年月二十一日，經被告乙○○與甲○○
    前往臺北縣政府環保局陳情及提出陳情書後，被告丙○○即前往收發室將該文稿
    取回，並於便簽紙批註「有關本案00000000邱議員與該社負責人到局說明，看見
    報章刊載按日乙案，提起陳訴：該社已搬遷，是否同意不予按日，已通知其檢送
    資料研究再議，本案請暫緩發文，退承辦課研處。」等語，黏貼於該文稿上指示
    藍福龍重新研處，嗣又先後於八十六年九月一日、八日及十五日，將藍福龍仍對
    大彤企業社依法按日連續處罰之簽稿予以退回，並分別於該等簽稿上批示：「一
    、本案該社八十六、七、二十七函稱：查證未符規定即日已停工，本局八十六、
    七、二十九派員查核，可證明是否屬實，又八十六、六、十七曾以口頭報備寬限
    兩日是否屬實，如確定，應請從新量裁。依據水污染防治宗旨目的在確保水資源
    之清潔、改善生活環境、增進國民健康，不是以罰為目的，現該社已搬遷，污染
    源已消失，請再從新研處。二、對於處分案件如查明申訴者有理由或瑕疵，依法
    逕行撤銷，不一定囑申訴人提出訴願。」（八十六年九月一日）、「一、貴課處
    分之比例原則及程序已亂，請重新訂定到底應如何，請清楚告之同仁。二、退。
    」（八十六年九月八日）、「一、前六月二十七日已認定情節重大處停工，即應
    依規定辦理，如未停工，應移送法辦。又六月十七、十八日有操作，廢水不合格
    ，如比以前污染嚴重應按次處分，以上為本縣一向之處理程序，請比照辦理。二
    、此後有關來文定先後秩序整理，一併陳核，勿分開陳判。」（八十六年九月十
    五日），退回藍福龍之簽稿，其後藍福龍簽擬「大彤企業本府認定情節重大，自
    即日起，勒令停工」及「本案既已認定為情節重大裁處『停工』，有關0000
    00－000000之處分書陳請  鈞長准予作廢。」，被告丙○○即批示決行
    及如擬等客觀事實，業據被告丙○○供明在卷，核與證人即臺北縣政府環保局承
    辦上開裁罰案件之雇員藍福龍於法務部調查局北部地區機動工作組調查時、台灣
    板橋地方法院檢察署檢察官偵查中及原審法院調查時證述之情節相符，並經證人
    即臺北縣政府行政室總收文人員席堪嘉於法務部調查局北部地區機動工作組調查
    時及台灣板橋地方法院檢察署檢察官偵查中證述在卷，且有上開簽稿、便簽紙及
    陳情書影本各乙份在卷可參，被告丙○○對於承辦人員藍福龍所撰擬按日連續裁
    處罰鍰之簽稿，原已批示決行，惟竟於被告乙○○與甲○○陳情後，逕將該份已
    送至收發室之函稿取回，並迭次堅決採取與其先前批示原簽稿相左之見解，足見
    被告丙○○嗣改採裁處停工而非原按日連續處罰，顯與被告乙○○、甲○○之陳
    情間，確具有相當關連性，惟被告三人是否成立圖利或教唆圖利罪責，仍須視被
    告三人當時在主觀上是否具有「明知違背法令而圖謀私人不法利益」之圖利犯意
    ，以及彼等所為在客觀上是否有違背法令圖利大彤企業社之情事，始得認定彼等
    是否成立圖利及教唆圖利罪責。
  (2)按水污染防治法第三十八條規定「屆期仍未完成改善者，按日連續處罰」，應屬
    執行罰性質，以按日連續處罰作為督促行為人改善之手段，而非以行為人繼續違
    反同法第七條第一項或第八條定行為為處罰對象，故如主管機關於行為人未完成
    改善前，怠於盡其輔導、督促行為人改善之權責，迨行為人己申報完成改善後，
    主管機關始行使其職權，開單就限令改善期滿後，申報完成改善前之期間內，按
    日連續處罰，顯已失其督促將來改善之意義，不能不謂為權力之濫用，行政法院
    著有八十三年度判字第二三三０號判決可資參照。本案被告乙○○與甲○○係於
    八十六年七月二十一日，前往臺北縣政府環保局，向被告丙○○陳明大彤企業社
    工廠已無作業污染事實，希能免除一百五十六萬元之罰鍰處分等情，迭據被告丙○○、乙○○、甲○○三人於法務部調查局北部地區機動工作組調查時、偵查中
    及原審法院審理時及本院調查、審理時供明在卷，並有被告甲○○嗣向該局提出
    之陳情書影本乙份附卷可稽，而被告丙○○接受該陳情後，即取回上開藍福龍所
    擬之文稿，並於便簽紙批註「有關本案00000000邱議員與該社負責人到局說明，
    看見報章刊載按日乙案，提起陳訴：該社已搬遷，是否同意不予按日，已通知其
    檢送資料研究再議，本案請暫緩發文，退承辦課研處。」等語，黏貼於該文稿上
    指示藍福龍重新研處等情，亦迭據被告丙○○供述無訛，並有該簽稿及便簽紙影
    本一份在卷可查，綜上足見，被告乙○○與甲○○二人乃係基於大彤企業社工廠
    已停工並搬遷，已無作業污染之事實，期間承辦人員並前往現場稽查確已停工，
    而仍受按日連續處罰，因而向被告丙○○提出陳情，至被告丙○○則係基於被告
    乙○○與甲○○二人前來陳述該工廠已停工及搬遷，已無作業污染之事實，期間
    經承辦人員前往現場稽查確已停工，而竟仍受按日連續處罰，被告丙○○為查明
    事實是否如此，以求慎重，因而改採先前見解並取回上開簽稿指示承辦人員重新
    研處，並非即指示本件承辦人員對於該工廠逕即免除對大彤企業社之按日連續處
    罰，其當時在主觀上考量之因素，顯與上述行政法院判決所揭示「水污染防治法
    第三十八條之罰鍰僅係手段，並非以罰鍰為目的」之基本原則相符，且合乎水污
    染防治法第三十八條之立法旨趣，依此以觀，被告三人當時在主觀上是否具有「
    明知違背法令而圖謀私人不法利益」之圖利犯意，尚非無斟酌之餘地。
  (3)大彤企業社於八十六年五月三十日自報停工後，雖於同年六月十七日，經臺北縣
    政府環保局承辦人員藍福龍前往稽查採樣，發現該社工廠仍有作業排放不符放流
    水標準之污水，然其中於同年五月三十一日至同年六月十六日之間，臺北縣政府
    環保局承辦人員藍福龍及稽核員蕭天焜曾先後三次赴大彤企業社工廠實施稽查，
    均未發現該工廠有作業營運之情況等情，業據證人藍福龍及蕭天焜分別於原審法
    院審理時到庭結證屬實（參見原審卷（一）第四六、四七頁），並有事業水污染
    稽查記錄影本一份附卷可稽（見原審卷（一）第五三頁），而依卷附臺北縣環保
    局承辦人員藍福龍於八十六年七月八日所擬對大彤企業社按日連續處罰之函稿影
    本所載，其主旨係「貴社（管制編Ｆ０四０一八二號，地址：中和市○○路四五
    八巷一弄二六號）排放廢水未符放流水標準，經通知限期改善，屆期期經實地勘
    查仍未完成改善，本府依法執行按日連續處罰，詳如說明，請查照。」，說明則
    係「一、依據本縣環境保護局安陳八六‧六‧十七事業水污汛稽查記錄暨八六‧
    六‧二四廢水檢驗報告辦理，兼復貴社八六‧六‧二五（八六）大字第０六三二
    五號函。二、貴社因違反水污染防治法，於八十六年五月卅日函報停工，然經本
    縣環境保護局派員於八十六年六月十七日前往查證時，發現貴社並未停工，廢水
    逕行排放，採水檢驗果：ＰＨ值為九‧三，水溫：四八℃，懸浮固體為一二八
    mg/L，化學需氧量為一０四０mg/L，皆未符合放流水標準，顯已達違反水污染防
    治法第七條第一項規定，本府依同法第卅八條暨施行細則第六十四條之規定，自
    八十六年五月卅一日起追溯按日連續處罰至同年六月廿五日止，每日分別裁處陸
    萬元罰鍰，合計壹佰伍拾陸萬元正。三、有關貴社於八十六年六月廿五日申請重
    行查核乙案，因未合程序且於法無據，礙難受理。四、隨函欶附八十六北府環（
    污水）字第０一七九二八至０一七九五三號等廿六張處分書。縣長尤０環境保護
    局局長高００決行」，足見承辦人員藍福龍於上開文稿內，漏未提及大彤企業社
    自八十六年五月三十日自報停工起，至同年六月十七日經稽查採樣發現不符放流
    水標準時止，該局稽核員曾先後三次赴大彤企業社工廠實施稽查，均未發現該工
    廠有作業情況一事，亦未檢附該三次稽查結果紀錄供上級參核，以致被告丙○○
    批示原簽稿之際，所考量之基礎資料與實情有間，則其嗣經陳情而知悉大彤企業
    社已無污染事實後，改指示重新研處之舉，是否係基於「明知違背法令而圖謀私
    人不法利益」之圖利犯意而為，即非無疑，且衡諸前述行政法院判決所揭示「水
    污染防治法第三十八條之罰鍰僅係手段，並非以罰鍰為目的」之基本原則相符，
    而查被告甲○○供稱其所經營之大彤企業社於八十六年五月三十日已申報停工後
    ，為完成工廠剩餘之半成品曾以電話向承辦人員藍福龍報備准予於八十六年六月
    十七、十八日開工作業，而證人藍福龍於原審法院審理時證稱確曾於八十六年六
    月十七日之前接獲被告甲○○之來電表示擬在六月十七及十八日開工兩天以處理
    工廠之半成品之情（見原審卷（一）第四五頁），雖其另證稱並未允許被告甲○○之請求，惟查藍福龍及蕭天焜於大彤企業社申報停工期間，歷經三次前往稽查
    均未發現有作業及流放水不符標準之事實，僅於八十六年六月十七、十八日發現
    該企業社有作業及流放水不符標準之事實，縱認該大彤企業社於申報停工期間有
    作業及放流水不符標準之情事，亦僅能就實際查獲該大彤企業社有違反水污染防
    治法之六月十七及十八日兩天開單處罰，實難推認該大彤企業社自八十六年五月
    三十一日至八十六年六月二十五日止每日均有作業及排放不符放流水標準之事實
    ，自難依水污染防治法第三十八條施以按日連續處罰，是本件承辦人員藍福龍仍
    簽擬自八十六年五月三十一日至八十六年六月二十五日止，對該大彤企業社施以
    按日連續罰鍰之處分，既與水污染防治法第三十八條之立法旨趣相違，尤無從逕
    認被告乙○○與甲○○憑以陳情，及被告丙○○憑以更改見解指示重新研處暨三
    度退回承辦人員另行簽擬「對大彤企業社應按日連續處罰」文稿，均係基於「明
    知違背法令而圖謀私人不法利益」之圖利或教唆圖利犯意而為。
  (4)水污染防治法及其施行細則，對於一般事業有該法第三十八條所定之污染行為，
    未能於所定期改善期限屆至前完成改善，而於按日連續處罰後，自報停工，嗣經
    數度稽查均未發現有作業污染，其後再經稽查始發現有作業污染之情形，並未設
    有處理準則之相關規定（水污染防治法第三十八條及其施行細則第六十四條所定
    情形，皆與上述情形不符），同時上開大彤企業社處分案件發生之際（即八十六
    年間），各級環境保護相關單位並無何等相關函令，具體指示上述情形究應如何
    處理，甚且各執行單位亦無明確統一之處理標準，其實際處理個案者，有認應自
    嗣後發現污染之日起再行按日連續處罰鍰者，亦有認應逕認定其情節重大裁處勒
    令停工者等節，業據證人即臺北縣政府環保局副局長陳長裕（八十五年至八十七
    年九月間擔任行政院環境保護署技正）、同局課長劉建中、同局稽核員藍福龍及
    蕭天焜分別於原審法院調查時到庭結證屬實，嗣經原審法院函詢行政院環境保護
    署查證結果，亦未能提出關於上述情形處理標準之任何法令函示，有該署八十九
    年九月二十一日（八九）環署水字第００五三九六六號函一份在卷足憑，足見當
    時各環境保護執行單位對於上述情形確無明確統一之處理標準，惟參諸水污染防
    制法施行細則第六十四條第二款所定「‧‧‧主管機關於改善期限屆滿後進行查
    驗，認其未完成改善者，自查驗日起算（指按日連續處罰之起算日）。」之意旨
    （亦即按日連續處罰應以確有水污染行為之事實為基礎，不得悖於明確之事證，
    逕行推論其連續污染行為），以及實際執行類似個案者有採「自嗣後發現污染之
    日起再行按日連續處罰鍰」及「逕行認定其情節重大裁處勒令停工」不同見解之
    情形，無論就本案大彤企業社之情形採取何種處理標準，均無率然忽略該社自報
    停工後曾經稽查員三次稽查均未發現有作業及排放不符放流水標準之重要關鍵事
    實，而逕行推論其自自報停工日起即有復工及連續污染行為之事實，更無逕行溯
    及自其自報停工日起按日連續處罰鍰之正當依據，從而，被告丙○○嗣於被告乙○○及甲○○前來陳情而知悉大彤企業社已停工及搬遷且無污染之事實後，被告
    丙○○為查明事實是否如此，以求慎重，改指示藍福龍重新研處，並查明該大彤
    企業社是否確實於停工期間並無作業及排放不符放流水標準之事實，而藍福龍並
    未將其於大彤企業社停工期間先後三次前往實施稽查均未發現作業營運等情一併
    於簽呈內敘明，因而影響被告丙○○之裁處，則被告丙○○三度退回藍福龍另行
    所擬「對大彤企業社應按日連續處罰」之簽稿，進而指示藍福龍對大彤企業社改
    採「情節重大勒令停工」處分，其客觀上是否有「故意違背法令而圖利大彤企業
    社」之意圖，實非無斟酌之餘地。至被告甲○○所經營之大彤企業社於自報停工
    期間，既無作業營運之情況，並已準備搬遷，僅於八十六年六月十七及十八日為
    處理工廠之半成品而有開工作業之情事，而竟被認自八十六年五月三十一日至六
    月二十五日為止有作業營運之情形，而遭按日連續處罰，因而由被告乙○○偕同
    向被告丙○○陳情，請求查明事實真相，就此自實難認被告甲○○及乙○○有何
    教唆圖利之犯行。
  (5)本案裁罰案件嗣經監察院調查後，行政院環保署最終雖仍認應為「再行開具處分
    書，繼續執行按日連續處罰至停工日止」之處分，惟先前臺北縣政府依行政院環
   保署函令查覆之際，其查覆函文內並未提及上述大彤企業社自報停工後曾經三次
    稽查未發現有作業等情，有該文稿影本乙份附卷可稽，是行政院環保署憑以判斷
    之基礎資料中，並無上述大彤企業社自報停工後曾經三次稽查未發現有作業之重
    要關鍵事實，以致其最終結論仍認應「再行開具處分書，繼續執行按日連續處罰
    至停工日止」，其與被告丙○○原先在藍福龍上開簽稿批示同意發文之情形，如
    出一轍，是行政院環保署憑以判斷之基礎事實既與實情不同，自無從援引其處分
    結果作為認定被告三人成立圖利及教唆圖利罪責之依據。
  (6)依行政院環境保護署八十年七月二十三日環署水字第０六五八七號函第一點所示
    「事業經處分按日連續處罰後，依情節重大者，命其停工或停業，或經勒令歇業
    及斷電處分，並非意謂事業之按日連續處罰已停止，因按日連續處分，係處罰其
    污染行為，事業若未遵令停工，仍繼續排放廢水且均未有合格紀錄，自應繼續按
    日連續處罰直至事業停工或改善完妥為止。」，固可知水污染防治法第三十八條
    之「按日連續處罰」規定，係強制規定，並未賦予執行公務員裁量是否予以處罰
    之權，惟其既已明示「按日連續處分，係處罰其污染行為」之基本原則，而本案
    臺北縣政府環保局稽核員藍福龍所擬上開對大彤企業社按日連續處罰鍰之簽稿，
    並非基於大彤企業社於該等期間內有連續污染行為之基礎事實而為，則被告丙○○經被告乙○○、甲○○陳情知悉實情後，改採勒令停工處分之見解，自難謂其
    間有何故意曲解法令之圖利情事。
  (7)綜上所述，本件公訴人所指各端，既無一足資證明被告三人當時在主觀上具有「
    明知違背法令而圖謀私人不法利益」之圖利或教唆圖利犯意，亦無法證明被告三
    人所為在客觀上有何故意違背法令圖利大彤企業社之犯行，則本件既查無何積極
    、確切之證據足認被告三人涉有圖利或教唆圖利罪嫌，被告三人上揭所辯各節，
    應堪採信，原審因而以不能證明被告丙○○有圖利犯行及被告甲○○及乙○○二
    人有教唆圖利犯行，而為被告三人無罪之諭知，經核並無不合。檢察官上訴意旨
    以被告丙○○既於藍福龍所擬撰「自八十六年五月三十一日之八十六年六月二十
    五日止，每日裁處罰鍰六萬元，共處罰一百五十六萬元」之簽稿上批示同意發文
    ，嗣經被告甲○○及乙○○之關說唆使，始同意就一百五十六萬元之處分免罰，
    並給予工廠搬遷之緩衝期，並將該文稿取回，嗣復三度退回藍福龍所擬對大彤企
    業社採按日連續處罰之簽稿，並指示改採勒令停工，其曲解水污染防治法第三十
    八條之規定圖利大彤企業社，而指摘原審判決被告三人無罪係屬不當，惟查公訴
    人並未查明大彤企業社於停工期間經稽查三次確無連續作業營運之事實，僅於八
    十六年六月十七及十八日經稽查有作業營運之事實，而台北縣政府環保局承辦人
    員藍福龍竟簽擬「自八十六年五月三十一日之八十六年六月二十五日止，每日裁
    處罰鍰六萬元，共處罰一百五十六萬元」，顯與事實不合，其裁罰已有未當，被
    告丙○○基於被告乙○○與甲○○二人前來陳述該工廠已停工及搬遷，已無作業
    污染之事實，期間經承辦人員前往現場稽查確已停工，而竟仍受按日連續處罰，
    被告丙○○為查明事實是否如此，為求慎重，因而指示承辦人員重新研處，實難
    認有何圖利之犯行可言，而被告甲○○及乙○○亦無教唆圖利之犯行，檢察官之
    上訴，尚難認有理由，應予駁回。
據上論斷，應依刑事訴訟法第三百六十八條，判決如主文。
本案經檢察官林炳雄到庭執行職務。
中    華    民    國    九十一    年        六     月      六          日
                            台灣高等法院刑事第三庭
                                審判長法  官  張  連  財
                                      法  官  李  英  勇
                                      法  官  張  傳  栗
右正本證明與原本無異。
檢察官如不服本判決應於收受送達後十日內向本院提出上訴書狀，其未敘述上訴之理
由者並得於提起上訴後十日內向本院補提理由書（均須按他造當事人之人數附繕本）
。
                                      書記官  王  秀  雲
中    華    民    國    九十一    年        六      月      六          日
